【裁判字號】    97,易,325
【裁判日期】    971112
【裁判案由】    詐欺
【裁判全文】
臺灣新竹地方法院刑事判決               97年度易字第325號
公  訴  人  臺灣新竹地方法院檢察署檢察官
被      告  乙○○
選任辯護人  吳聖欽律師
上列被告因詐欺案件，經檢察官提起公訴（97年度偵續字第27號
），本院判決如下：
    主    文
乙○○意圖為自己不法之所有，以詐術使人將本人之物交付，處
有期徒刑壹年貳月，減為有期徒刑柒月；又意圖為自己不法之所
有，以詐術使人將本人之物交付，處有期徒刑壹年，減為有期徒
刑陸月。應執行有期徒刑壹年。
    事    實
一、
(一)、緣甲○○曾為新竹縣竹東鎮伍聯社大賣場之股東，其子朱有
    勳在該處上班，而乙○○亦在該處上班，甲○○透過朱有勳
    進而認識乙○○。民國95年年初，朱有勳在路上巧遇乙○○
    ，乙○○向朱有勳表示，其在臺新銀行放款部上班，進而再
    度聯絡。乙○○透過朱有勳得知甲○○已退休，遂向甲○○
    表示其苗栗房子在整修，尚欠裝潢款項新臺幣（下同） 120
    萬元，並表示要提供該房子予甲○○設定抵押，嗣後還款予
    甲○○，甲○○並於95年2月9日至彭忠義代書處辦理塗銷抵
    押權，乙○○即以此方式取得甲○○之信任。95年7 月間某
    日，乙○○基於意圖為自己不法所有之犯意，明知其本身無
    業無資力，借款意在投資高風險的股票、期貨而非不動產、
    法拍屋買賣，至甲○○位在新竹縣竹東鎮○○街212巷13 號
    住處，佯稱位在苗栗縣頭份鎮後庄地區某農地，5 年內將重
    劃為住宅區，獲利高達1千萬元，並表示其自有資金已達3、
    400萬元，尚欠800萬元，欲向甲○○借款800 萬元，借款期
    限為2 個月，以投資該農地，使甲○○陷於錯誤，除自有資
    金200萬元，另向友人借款600萬元，均預先扣除利息後（每
    借100萬元，每個月利息3萬元），而分別於95年7 月26日、
    同年8月2日、同年月14日匯款188萬元、282 萬元、282萬元
    ，乙○○並簽發200萬元、300萬元及300 萬元之支票及商業
    本票各3 張供擔保。借款期限到期前，乙○○又到甲○○上
    開家中表示該農地要慢一點才能成交，乙○○又表示其握有
    買方的斡旋金100 萬元，一定會成交，要求甲○○再延長借
    款期限2個月，迨甲○○允諾後，乙○○又重新開立200萬元
    、600萬元之支票及商業本票各2張為擔保，甲○○並將乙○
    ○前次開立之支票及商業本票各3張交還乙○○。
(二)、95年10月初某日，乙○○另意圖為自己不法之所有，在甲○
    ○位於新竹縣竹東鎮上開住處，向甲○○佯稱：新竹市光復
    中學對面有3 間房屋在法拍，其與姜禮聖先生、彭忠義代書
    要各出資340 萬元投資，因資金不足欲向甲○○借款，借款
    期限為2 個月，使甲○○陷於錯誤，預先扣除利息後（每借
    100萬元，每個月利息3萬元），於95年10月17日匯款319 萬
    6 千元，乙○○並開立同額支票為擔保。嗣於95年11月10日
    ，乙○○為擔保800 萬元借款所開立之200萬元、600萬元支
    票均因存款不足而退票，甲○○始知受騙。
二、案經甲○○訴由臺灣新竹地方法院檢察署檢察官偵查起訴。
    理    由
壹、程序部分：
    本案公訴人所引用之卷證資料包含人證與文書證據，其中被
    告乙○○與告訴人甲○○電話錄音及譯文部分，雖經辯護人
    認係審判外之陳述而提出異議，惟經本院當庭勘驗後，被告
    及其辯護人業已表示對此部分之證據能力無意見（見本院卷
    第162 頁），另公訴人所引用之其他證據方法，其中告訴人
    甲○○於偵查中未經具結之指述（起訴書誤載為「證人甲○
    ○於本署檢察官偵查中之證述」），雖係屬審判外之陳述，
    依刑事訴訟法第159條第1項之規定原無證據能力，惟被告及
    其辯護人未於言詞辯論終結前聲明異議，依法應視為同意上
    開證據方法作為證據，又本院經審酌上開言詞陳述作成時之
    情況，並無顯然之瑕疵，認為以上開證據方法作為證據應屬
    適當，依刑事訴訟法第159條之5第1 項之規定，應認有證據
    能力。再公訴人所提出經本院據以認定事實之各項公務員職
    務上所製作之文書證據，亦無顯有不可信情況之情形，依刑
    事訴訟法第159條之4第1 款之規定，亦應認有證據能力，先
    予敘明。
貳、實體部分：
一、認定犯罪事實所憑證據及理由：
(一)、訊據被告固不否認於離職後之某時有向告訴人借款，惟矢口
    否認有何詐欺取財之犯行，辯稱：伊於95年7月26日、同年8
    月2日、同年月14 日分別向告訴人借款200萬元、300萬元及
    300萬元，伊於95年9 月26日跟告訴人結算上開3筆借款之利
    息，惟本金尚未償還，告訴人借款時都預先扣除利息，另確
    實有向告訴人借340 萬元，95年10月17日扣除利息匯入伊新
    光銀行帳戶內，伊並沒有騙告訴人，借款未還係因股票、期
    貨虧損所致云云。
(二)、經查：
１、告訴人甲○○於偵查中指稱：伊借給被告的錢講好一個月算
    3 分，利息先扣，伊總共匯了752萬元給被告，200萬元的部
    分伊匯了188萬元，600萬元的部分伊分2次匯，合計匯款564
    萬元，另外340 萬元的部分，也是1個月3分利，伊匯319萬6
    千元等語（96年度偵緝字第484號卷第26 頁）；復於審理中
    以證人身分具結證稱：「（95年7月間，被告向你借款800萬
    元時，被告向你表示他做什麼工作？）被告向我表示他人當
    時還在台新銀行放款部門上班，他有很堅強團隊，除此之外
    ，他說他還有做法拍屋及不動產買賣」、「（被告有無說他
    跟何人一起做不動產買賣？）有。他跟彭代書、姜先生一起
    做法拍屋，還說兩年多賺了3、4百萬元」、「（被告於何時
    、何地表示向你開口借款800 萬元資金？）約退票的前四個
    月，地點在我新竹縣竹東鎮○○街212 巷住處」、「（依被
    告存摺資料觀之，你可以確認你是何時借款給被告？【提示
    本院97年易字第325號第72-73頁並告以要旨】）我是在95年
    7月26日第一次匯款給被告，約在第一次匯款給被告前1個星
    期，被告到我家，當時跟我表示，苗栗縣頭份鎮後庄地區有
    一塊農地，售價每坪1萬7千400元，還跟我表示那裡5年內會
    重劃住宅區，被告還跟我講不能給姜先生、彭先生知道，因
    為這筆土地被告要自己做，這筆土地他買到的話可以賺到將
    近1000萬元，這筆土地附近的行情是每坪2 萬2000元，被告
    叫我一個星期之後給他第一期款項200萬元，後面兩筆300、
    300 萬元的金額都是隔一星期再給被告，加上被告1、2年前
    做法拍屋賺得3、4百萬元，就有1000萬元如此就足夠該筆土
    地的金額」、「（你之後有如期匯款給被告？）我第一期有
    如期匯款給被告，後面資金有一點慢到，被告還有打電話跟
    我兒子說，已經簽約，如果我沒有匯款第二、三期給被告，
    被告的訂金會被沒收要叫我負責，後面600 萬元我才會跟別
    人調錢，後來我有如期匯款給被告」、「（你借款給被告80
    0萬元，利息如何計算？）借100萬元，壹個月的利息是3 萬
    元」、「（你匯款時有無預扣利息？）有。我先預扣2 個月
    ，這也是被告跟我講的，叫我把剩餘的匯款給他」、「（你
    跟被告約定借款期限多久？）一開始約定兩個月還款800 萬
    元，所以被告有開給我兩個月的票」、「（被告跟你說買苗
    栗縣頭份鎮後庄地區某農地目的？）要賺錢，投資」、「（
    你之後如何發現被告向你所言他借款原因不實在？）支票快
    要到期的時候，第一張200 萬元退票之後，我要找被告找不
    到人，我才開始懷疑，我先去問彭代書，後來彭代書幫我去
    問姜先生。他們都說被告從來沒有跟他們做法拍，後來我才
    發現被騙，而且被告是有計劃性的」、「（你於95年10月17
    日又匯款總額319萬6000 元，原因為何？）被告向我表示新
    竹市光復中學對面三間公寓要法拍，他說那邊的地點很好，
    他跟姜先生、彭先生一起合夥要購買法拍屋，那是苗栗縣頭
    份鎮後庄地區某農地尚未成交時被告向我說的，被告向我表
    示他還需要340 萬元。所以我又借款給他這筆錢... 」、「
    （你借款340萬元這筆利息？）100萬元每個月3 萬元。至於
    利息是被告主動向我提議的，被告還向我表示錢放在銀行利
    息不高，說100萬元每個月3萬元的利息是一般民間合理利息
    」、「（你匯款這筆340 萬元的借款給被告是否也是預扣利
    息？）是。應該也是預扣2個月左右」、「（這筆340萬元借
    款到期之後，被告有無跟你延期？）還沒有到期，我就知道
    有問題，因為之前那筆800萬元借款的第一筆200萬元的支票
    已經退票，而且我又找不到被告。我才會去了解彭先生、姜
    先生與被告合作情形才知被騙」、「（你借款給被告會在乎
    被告使用用途？）當然會在乎，他以前都有跟我說他是在作
    法拍屋，我認為法拍屋有標的物，就算有賠的話，也不會血
    本無歸」等語（本院卷第163頁至169頁）等語，足見被告並
    未告知告訴人其係投資股票、期貨，而係向告訴人佯稱要投
    資苗栗縣頭份鎮某農地、法拍屋，致告訴人陷於錯誤，而分
    別將上述款項借予被告。
２、告訴人之妻游春英於偵查中具結證稱：被告與伊兒子朱有勳
    為朋友關係，是朱有勳介紹，被告一直向我們表明他在作法
    拍屋的買賣，一直跟我們調不夠的資金，過程中被告說他與
    彭代書、姜先生合夥作法拍，陸陸續續向我們借錢，到最後
    這筆800 萬元是在頭份鎮有一筆土地，被告要獨資作，告訴
    人信以為真，就借錢給被告，借錢給被告都是算3 分利等語
    （96年度偵緝字第484 號卷第64頁至65頁）；另告訴人之子
    朱有勳亦於偵查中證稱：被告是伊十幾年前同事，被告表示
    其與彭代書、姜先生一起作法拍屋，被告又說苗栗縣頭份鎮
    的農地是自己獨資，要分3批借，200萬元、300萬元、300萬
    元，之後被告就直接跟伊父親聯絡，後來有一筆340 萬元是
    被告跟伊父親聯絡，表示光復中學對面有3 棟國宅要投資等
    語（96年度偵緝字第484號卷第146頁至147 頁）；證人姜禮
    聖亦於偵查中證稱：伊認識被告，但不認識告訴人，伊完全
    沒有與被告共同合作投資，本身有房地產，但沒有買賣，亦
    無從事代書業務，被告完全沒有找伊談過合作共同投資法拍
    等語（96年度偵緝字第484號卷第24 頁）；證人彭忠義即彭
    代書亦證稱：伊本身是地政士兼代書，沒有與被告投資合作
    法拍屋，也沒有與被告談過投資法拍的事情，某天晚上12時
    許，被告打電話來說要處理事情，伊本來要求被告明天再談
    ，被告說一定要當天講，被告就跟告訴人到伊民生路的事務
    所來，伊問他們發生何事，告訴人就問伊是否有與被告合作
    投資房地產，伊說沒有，並問被告錢用到何處，請被告自己
    跟告訴人說，被告說他自己玩股票玩掉了等語（96年度偵緝
    字第484號卷第25頁）等語，益徵被告向告訴人借款800萬元
    、340 萬元，係分別以投資苗栗縣頭份鎮之農地、與姜禮聖
    、彭忠義共同投資法拍屋為由，使告訴人先後陷於錯誤而借
    款。
３、再經本院當庭勘驗告訴人與被告電話錄音帶，勘驗結果如下
    ：「告訴人：不是，你，你現在跟我報告沒有用啊，那我現
    在就要瞭解的意思就是說，你之前跟我講說作法拍，你作法
    拍，啊你資金不足，不足，我有少許的資金我借你沒有關係
    ，你要再多我也跟別人家調，調來給你你竟然這樣的情形？
    被告：沒有作法拍我知道啦，畢竟說，沒有這個我回去我都
    會跟你報告啦，我也會擬定一個計畫，給你一個最翔實的交
    代…」、「告訴人：好，那最後一筆這個800 萬的，喔，你
    說你頭份那要買地，你那個地買了嗎？你沒有嘛！被告：沒
    有，對，我知道…」、「告訴人：對啊，你沒有買，那你跟
    我拿那些錢幹什麼？對不對？被告：沒有啦，那時候想說玩
    期貨，把他賺回來啦」、「告訴人：不是啊，當然你沒有講
    啊，對不對，你沒有這樣講不會錯，但是你這樣的行為完全
    就是，用說作法拍屋的那個情形騙我嘛對不對？那…被告：
    沒有啦，我那時候是只有在玩期貨啦…」、「告訴人：那你
    玩期貨我從頭到尾，打從有勳帶你回來跟我調錢到現在，我
    第一次聽到的說你玩期貨，喔，我從頭到尾我也沒有聽你…
    被告：沒有，那個，我不好意思跟你講啊」、「告訴人：你
    從頭到尾你跟我講的都不是這樣，你從頭到尾你都沒有跟我
    講一字說你是在搞期貨啊，對不對？被告：不是啦，我不敢
    講啊，想說講了你就不會借我啊」、「告訴人：那你也別，
    你也不能，不可以把我陷得那麼深啊，那是，玩期貨是你自
    己，賺賠是你自己要承擔的啊，你不能拉我下水啊對不對？
    你拉我下水像現在我欠那麼多錢你叫我怎麼辦？對不對？」
    等語（本院卷第153頁、155頁至156頁、158頁至159 頁），
    顯見被告並未向告訴人表明其借款係投資高風險之期貨事業
    ，而向告訴人佯稱要購買苗栗縣頭份鎮某農地及投資法拍屋
    事業，使告訴人先後2次陷於錯誤，而分別借款被告800萬元
    、340萬元，彰彰甚明。
４、另就告訴人匯款過程觀之，就被告第一筆800 萬元部分，告
    訴人確係預扣利息後，於95年7 月26日、同年8月2日、同年
    月14 日分別匯款188萬元、282萬元、282萬元至被告新光銀
    行新竹分行帳戶內，另340 萬元部分，則係於95年10月17日
    預扣利息後，匯款至被告新光銀行新竹分行帳戶內，有合作
    金庫銀行匯款回條聯(二)4紙（96年度他字第102號卷第5頁至6
    頁）、合作金庫銀行各類存款分戶交易明細表乙份（96年度
    偵緝字第484號卷第210頁至第213 頁）、新光商業銀行檢附
    之存摺對帳單5張（96年偵緝字第484號卷第216頁至220頁）
    等資料在卷可查。
５、辯護人雖為被告利益辯護稱：被告主觀上並無不法所有之意
    圖，且未施用詐術，告訴人係收取高利並未陷於錯誤云云，
    惟查：被告係從事高風險之期貨、股票投資事業，被告亦明
    知如以此為由借款，告訴人必然不會同意，此由被告與告訴
    人上開電話譯文即可得知，另告訴人自始至終均係投資期貨
    股票，卻向告訴人佯稱要投資苗栗縣頭份鎮農地及購買法拍
    屋，顯係施用詐術，佐以告訴人於本院審理中亦證述：「（
    你借款給被告是單純想要利息？）不是這樣講，利息是被告
    主動提議，被告說他在外面借錢，每個月100萬元要5萬元的
    利息，因為我相信被告，他曾經跟我說他的身世，他一定要
    出人頭地才不會給他過逝媽媽失望，我認為他身世可憐，對
    他媽媽也有孝心」、「（你借款這兩筆錢的當時，被告有無
    跟你說他是在做股票及期貨？）沒有。大概在白曉燕命案的
    前三個月我曾經投資500 萬元的股票而被套牢，迄今我都還
    沒有去動它，有多筆上市公司都已經下市，還沒有下市的殘
    值也很少，所以我對這個股票很沒有信心，如被告向我表達
    他要玩股票，我絕對不會借款給被告。如果要借款給被告玩
    股票不如我自己玩」、「（你借款給被告年利息，高達36％
    ，你如何確保你借款給被告而本利都拿回？）因為借款期限
    很短，都只有1、2個月的時間，我覺得只是週轉一下。我認
    為這樣被告利息付出並不大... 」等語明確（本院卷第 169
    頁至170頁），是辯護人上開辯護意旨，均非可採。
６、此外，復有第七商業銀行支票號碼SQ0000000、SQ0000000、
    SQ0000000號支票暨退票理由單影本各3紙（96年度他字第10
    2號卷第7頁至9頁）、臺灣新光商業銀行新竹分行96年7月31
    日新光銀新竹字第9600039 號函暨檢送之存摺存款對帳單（
    96年度偵緝字第484號卷第69頁至113頁）、渣打國際商業銀
    行股份有限公司苗栗分行96年8月2日渣打商銀苗栗字第0960
    0053號函暨檢送之帳戶交易明細（96年度偵緝字第484 號卷
    第115頁至143頁）、康和證券股份有限公司函文及期貨交易
    明細（96年度偵緝字第484號第165頁至182 頁）、合作金庫
    商業銀行竹東分行96年11月16日合金竹東營字第0960005055
    號函暨檢附之交易明細資料（96年度偵緝字第484號卷第210
    頁至213頁）、臺灣新光商業銀行新竹分行96年11月7日新光
    銀新竹字第9600057 號函暨檢附之存摺存款對帳單（96年度
    偵緝字第484號卷第215頁至220 頁）、臺灣新光商業銀行新
    竹分行96年11月21日新光銀新竹字第9600061 號函暨檢附之
    存摺存款對帳單（96年度偵緝字第48 4號卷第222頁至228頁
    ）、國泰世華商業銀行香山分行96年11月20日國世香山字第
    0960000053號函暨檢附之支票存款資料（96年度偵緝字第48
    4號卷第231頁至233 頁）、稅務電子閘門財產所得調件明細
    表乙份（本院卷第12至13頁，即同卷第21至22頁）、臺灣票
    據交換所新竹市分所97年5月8日臺票竹字第261號函乙紙（
    本院卷第15 頁）、臺新國際商業銀行股份有限公司97年6月
    13日臺新人資行政字第097000 00010號函乙紙（本院卷第50
    頁）、苗栗縣苗栗地政事務所97年6月23日苗地一字第09700
    05593 號函暨檢附之公務用土地登記簿謄本、地籍異動索引
    各乙份（本院卷第116頁至124頁）、渣打國際商業銀行股份
    有限公司苗栗分行97年6 月27日渣打商銀苗栗字第09700238
    號函暨檢附交易資料乙份（本院卷第126頁至127頁）、臺灣
    新光商業銀行新竹分行97年6月30日新光銀新竹字第9700055
    號函暨檢附之跨聯行當日匯入明細表乙份（本院卷第129 頁
    至130頁）、臺灣票據交換所新竹市分所97年6月25日臺票竹
    字第367號函乙紙（本院卷第133頁）、國泰世華商業銀行香
    山分行97年7月9日國世香山字第0970000018號函暨檢附之支
    票兌現紀錄3紙（本院卷第136頁至139 頁）等資料在卷可查
    ，是被告上開2次詐欺取財犯行明確，已堪認定。
二、論罪及科刑：
(一)、核被告所為，均係犯刑法第339條第1項詐欺取財罪。被告先
    後二次詐欺行為，犯意各別，手段不同，應予分論併罰。
(二)、爰審酌被告先後2 次詐騙告訴人，且先以小額借貸謀取告訴
    人信任，進而再向告訴人佯稱投資苗栗縣頭份鎮某農地及法
    拍屋，使告訴人陷於錯誤，而分別借貸800萬元、340萬元（
    告訴人所借予800萬元中600萬元係告訴人向他人借款），將
    上開款項投資高風險股票、期貨，終至血本無歸，於本院審
    理中仍否認犯行，飾詞狡辯，另於案發後已償還告訴人 163
    萬元，尚未償還告訴人977 萬元等情，分別量處如主文所示
    之刑。
(三)、又本件被告2次詐欺取財犯行之犯罪時間係於96年4月24日之
    前，且無中華民國九十六年罪犯減刑條例所定不得減刑之情
    形，至減刑條例第5 條雖規定：「本條例施行前，經通緝而
    未於中華民國96年12月31日以前自動歸案接受偵查、審判或
    執行者，不得依本條例減刑」，惟解釋上係指於該條例施行
    即96年7 月16日前經通緝，而未於96年12月31日前自動歸案
    者，不得依該條例減刑；如係於該條例施行前通緝，並於該
    條例施行前經緝獲到案者，應不受該條規定不得減刑之限制
    （最高法院81年度臺非字第12號判決意旨參照）。被告前雖
    經臺灣新竹地方法院檢察署於96年5月1日發佈通緝，然業於
    同年6 月26日經臺東縣警察局大武分局逮捕歸案，有臺灣新
    竹地方法院檢察署於96年6月28日之竹檢慎廉銷字第970號撤
    銷通緝書乙紙附卷可參，斯時前開減刑條例尚未施行，自不
    受該條例第5 條不得減刑之限制。故合於中華民國九十六年
    罪犯減刑條例所定之減刑條件，爰依該條例第2 條第1項第3
    款、第7條之規定，分別減其宣告刑2分之1，並依同條例第1
    0條定其應執行之刑。
據上論斷，應依刑事訴訟法第299條第1項前段，刑法第339條第1
項、第51條第5 款、中華民國九十六年罪犯減刑條例第2條第1項
第3款、第7條、第10條，刑法施行法第1條之1第1項、第2項前段
，判決如主文。
本案經檢察官洪裕翔到庭執行職務。
中    華    民    國    97    年    11    月    12    日
                  刑事第三庭  審判長法  官  賴淑敏
                                    法  官  黃美文
                                    法  官  林惠君
以上正本證明與原本無異。
如不服本判決，應於收受本判決後10日內向本院提出上訴書狀。
上訴書狀應敘述具體理由，未敘述上訴理由者，應於上訴期間屆
滿後20日內補提理由書狀於本院（均須按他造當事人之人數附繕
本，並請勿「逕送上級法院」）。
中    華    民    國    97    年    11    月    12    日
                                    書記官  蔣淑君
附錄本案論罪科刑法條全文：
中華民國刑法第339條（普通詐欺罪）
意圖為自己或第三人不法之所有，以詐術使人將本人或第三人之
物交付者，處5年以下有期徒刑、拘役或科或併科1千元以下罰金
。
以前項方法得財產上不法之利益或使第三人得之者，亦同。
前二項之未遂犯罰之。


司法院資訊處製作；財團法人民間司法改革基金會備份。
